臺灣南投地方法院民事裁定
110年度消債清字第10號
聲  請  人  
即  債務人  黃秝榛即黃慧雯

代  理  人  葉玲秀律師（法律扶助律師）
            陳政佑律師（法律扶助律師）
相  對  人  
即  債權人  玉山商業銀行股份有限公司


法定代理人  黃男州  
代  理  人  朱逸君  
相  對  人  
即  債權人  台新大安租賃股份有限公司

法定代理人  陳力雄  


相  對  人  
即  債權人  固德資產管理顧問股份有限公司

法定代理人  王吳貴妹


相  對  人  
即  債權人  南投縣政府稅務局

法定代理人  吳毓紘  


相  對  人  
即  債權人  交通部公路總局臺中區監理所南投監理站

法定代理人  黃永松  


相  對  人  
即  債權人  中華電信股份有限公司臺灣南區電信分公司

法定代理人  張義豐  


相  對  人  
即  債權人  勞動部勞工保險局

法定代理人  陳琄    


相  對  人  
即  債權人  衛生福利部中央健康保險署

法定代理人  李伯璋  


相  對  人  
即  債權人  馨琳揚企管顧問有限公司


法定代理人  唐明良  


相  對  人  
即  債權人  億豪管理顧問股份有限公司

法定代理人  王子德  


上列當事人間消費者債務清理事件，聲請人即債務人黃秝榛即黃
慧雯聲請清算，本院裁定如下：
    主  文
聲請人即債務人甲○○○○○○自民國一百一十一年五月三十ㄧ日下午
四時起開始清算程序，並同時終止清算程序。
    理  由
一、聲請意旨略以：聲請人即債務人（下稱聲請人）有不能清償
    債務之情事，前曾向本院為前置調解之聲請，惟無法負擔相
    對人即債權人（下稱相對人）玉山商業銀行股份有限公司（
    下稱玉山銀行）之方案，而調解不成立；嗣向本院聲請更生
    ，經本院以109年度消債更字第54號更生事件辦理，惟因故
    撤回更生之聲請。聲請人目前積欠全體相對人債務總額計新
    臺幣（下同）876,755元，復未經法院裁定開始清算程序或
    宣告破產，爰依法聲請准予裁定清算等語。
二、按債務人不能清償債務或有不能清償之虞者，得依本條例所
    定更生或清算程序，清理其債務；債務人對於金融機構負債
    務者，在聲請更生或清算前，應向最大債權金融機構請求協
    商債務清償方案，或向其住、居所地之法院或鄉、鎮、市、
    區調解委員會聲請債務清理之調解；法院開始清算程序之裁
    定，應載明其年、月、日、時，並即時發生效力；債務人之
    財產不敷清償清算程序之費用時，法院應裁定開始清算程序
    ，並同時終止清算程序，消費者債務清理條例（下稱消債條
    例）第3條、第151條第1項、第83條第1項、第85條第1項分
    別定有明文。
三、經查：
　㈠聲請人主張積欠無擔保無優先債務總計876,755元，有不能清
    償債務之情事，於提出本件清算之聲請前，於民國109年10
    月6日以書面向本院聲請前置調解，然無法負擔相對人之清
    償方案，致於109年11月11日調解不成立，業經本院依職權
    調取本院109年度司消債調字第104號前置調解事件卷宗審閱
    無訛，堪認聲請人已依消債條例之規定聲請前置調解未能成
    立。是以，聲請人據以聲請清算，本院自應綜合聲請人目前
    全部收支及財產狀況，評估是否已不能維持符合人性尊嚴之
    最基本生活條件，而有「不能清償或不能清償之虞」等情：
  ⒈聲請人財產狀況：
　⑴聲請人郵局帳戶存款餘額僅896元、玉山銀行存款無餘額，名
    下除於83年出廠之車牌號碼：00-0000號自用小客車外，別
    無其他財產，另有以聲請人為要保人之國泰人壽鍾生呵護重
    大傷病終身保險、國華人壽新防癌終身健康保險、新光產物
    保險股份有限公司之保險商品等情，有聲請人提出之全國財
    產稅總歸戶財產查詢清單、草屯碧山郵局存摺封面及內頁、
    玉山銀行新營分行存摺封面及內頁、國泰人壽保險股份有限
    公司保費明細表可查（以上均為影本，見本院卷第41頁、第
    55頁至第59頁及第435頁至第441頁、第61頁至第65頁、第26
    3頁至第266頁及第443頁至第451頁、第71頁至第73頁），及
    本院函詢全球人壽保險股份有限公司提供國華人壽新防癌終
    身健康保險之相關資料（見本院卷第295頁至第305頁）與本
    院依職權查詢聲請人投保高額壽險網路資料查詢表可查（見
    本院卷第117頁至第121頁）。而聲請人於108至109年度申報
    所得分別為92,400元、46元，亦有108至109年度綜合所得稅
    各類所得資料清單可佐（見本院卷第43頁至第45頁）。
　⑵聲請人名下車牌號碼：00-0000號自用小客車為83年出廠，於
    102年間因故障委由修配廠處理回收，因積欠稅金，尚未向
    監理站繳牌報廢等情，有聲請人之全國財產稅總歸戶財產查
    詢清單影本（見本院卷第41頁）可憑。則上開登記於聲請人
    名下之車輛業已報廢，縱尚可使用，惟均屬老舊車輛，殘值
    不高。此外，聲請人名下投保新光產物保險股份有限公司之
    保險保單，均無保險價值準備金亦無解約金；另投保於國泰
    人壽保險股份有限公司之「鍾生呵護重大傷病終身保險」保
    單，保單主約僅30萬元，國泰人壽保險股份有限公司向本院
    陳報保單價值準備金為702元，亦有聲請人提出之國泰人壽
    保險股份有限公司保費明細表影本、聲請人陳報狀、國泰人
    壽保險股份有限公司111年4月19日國壽字第1110040724號函
    暨附件可查（見本院卷第71頁至第73頁、第252頁、第501頁
    至第525頁）；又投保於全球人壽保險股份有限公司之「國
    華人壽新防癌終身健康保險」，保險解約金約為1,274元，
    有上開保險公司函復本院聲請人之投保資料在卷可稽（見本
    院卷第295頁至第305頁），綜上資料，堪信聲請人除上開財
    產外，別無其他財產。
　⒉聲請人每月所得：
　　聲請人現年31歲，每月固定收入為於祥鼎食品有限公司擔任
    倉儲管理職所領取之薪資25,000元，另因行政院衛生福利部
    政策得領取111年度之中低收入戶生活補助，每月1,500元（
    自111年3月起至111年12月止）等情，業據聲請人提出薪資
    袋、在職證明書、郵局存摺封面及內頁影本可稽（見本院卷
    第291頁、第293頁、第435頁至第441頁、第537頁、第539頁
    ），故聲請人之每月固定收入為26,500元，在無其他資料可
    推得聲請人有其他收入之情形下，本院暫以債務人前開每月
    收入26,500元，作為計算其目前償債能力之依據。
　⒊聲請人每月必要支出及扶養費支出：
  ⑴聲請人陳稱現今每月個人必要支出依臺灣省最低生活費之1.2
    倍即15,946元計算；另需獨自扶養2名未成年子女龔○盈、黃
    ○婕，龔○盈部分扣除特殊境遇扶助每月2,525元後，因前配
    偶對龔○盈仍有法定扶養義務（事實上由聲請人獨力扶養）
    ，故聲請人仍以與前配偶平均分擔扶養費用方式計算每月扶
    養費為6,711元；黃○婕則由聲請人獨立支出扶養費用，於扣
    除特殊境遇扶助每月2,525元後，每月扶養費為13,421元，
    每月個人必要支出及未成年子女扶養費總計需36,078元，另
    黃○婕現每月領取兒童及少年未來教育與發展金1,000元，有
    本院110年11月30日訊問筆錄、陳報㈡狀、陳報㈣狀及黃○婕存
    摺內頁影本、南投縣政府110年12月17日府社助字第1100290
    696號函暨對帳明細（見本院卷第315頁、第471頁至第472頁
    、第531頁至第532頁、第541頁、第543頁、第545頁）可查
    。
  ⑵聲請人個人之必要支出：
　　考量聲請人負債之現況，該日常生活所需費用，自應節制開
    支，不得有超越一般人最低生活標準之享受，否則反失衡平
    ，故依消債條例第64條之2第1項規定，聲請人之必要生活費
    用，應以最近1年衛生福利部或直轄市政府所公告當地區每
    人每月最低生活費1.2倍計算其數額，而核以111年度臺灣地
    區每人每月最低生活費1.2倍為17,076元（計算式：14,230×
    1.2＝17,076）之計算，除有特殊情形並有證據證明者外，本
    宜以此為度，始得認係必要支出。
  ⑶聲請人扶養2名未成年子女之扶養費支出：
　　聲請人支出未成年子女之扶養費，於考量聲請人長女龔○盈
    現狀，及聲請人三女黃○婕為聲請人及前配偶約定由聲請人
    單獨扶養等情。依111年度臺灣地區每人每月最低生活費1.2
    倍為17,076元（計算式：14,230×1.2＝17,076），以此計算2
    名未成年子女之扶養費為34,152元（計算式：17,076×2＝34,
    152），復扣除特殊境遇扶助每人每月2,525元、黃○婕每月
    領取兒童及少年未來教育與發展金每月1,000元後，則為28,
    102元(計算式：34,152－2,525×2－1,000＝28,102)。
  ⑷綜上各情，如以111年度每人每月最低生活費1.2倍計算，聲
    請人及其扶養未成年子女之每月必要支出總額應以44,048元
    （計算式：15,946＋28,102＝44,048）為當，然聲請人陳報每
    月個人必要支出及未成年子女扶養費總額為36,078元，未逾
    上開數額，自屬公允。
　⒋不能清償或有不能清償之虞：
  ⑴依全體債權人陳報債權情形可知，相對人玉山商業銀行股份
    有限公司陳報本金及利息債權金額為152,414元、相對人台
    新大安租賃股份有限公司陳報本金及利息債權金額為812,02
    9元、相對人固德資產管理顧問股份有限公司陳報本金及利
    息債權金額為20,496元、相對人南投縣政府稅務局陳報本金
    及利息債權金額為9,526元、相對人交通部公路總局臺中區
    監理所南投監理站陳報本金及利息債權金額為16,084元、相
    對人中華電信股份有限公司臺灣南區電信分公司陳報本金及
    利息債權金額為25,123元、相對人勞動部勞工保險局陳報本
    金及利息債權金額為45,200元、相對人衛生福利部中央健康
    保險署陳報本金及利息債權金額為28,504元、相對人馨琳揚
    企管顧問有限公司陳報本金及利息債權金額為29,631元，另
    經本院向臺灣銀行股份有限公司、億豪管理顧問股份有限公
    司查詢聲請人對其等是否負有債務，經臺灣銀行股份有限公
    司債權管理部函復聲請人非其債務人（見本院卷第481頁）
    、億豪管理顧問股份有限公司陳報本金及利息債權金額為14
    9,205元（見本院卷第483頁、第493頁），在本院將億豪管
    理顧問股份有限公司列為本件相對人後，總計聲請人積欠相
    對人之無擔保或無優先權之本金及利息債務總額已達1,288,
    212元，有全體相對人陳報狀在卷可查。
  ⑵聲請人陳報平均每月收入26,500元，扣除每月必要支出36,07
    8元後已無餘額，業如上述，確實無法償還對相對人所負債
    務。而聲請人之財產狀況為名下持有無殘值之車牌號碼：00
    -0000號自用小客車，另有保單價值僅702元、1,274元之保
    險單、郵局存款896元外，別無其他財產，亦如上述，堪認
    聲請人其債務大於財產。
　⑶依聲請人主張目前每月所得收入，扣除每月必要及扶養費支
    出36,078元後，並無剩餘，參以聲請人僅餘價值合計約2,87
    2元之財產（計算式：702＋1,274＋896＝2,872）及積欠之債務
    累計已達1,288,212元觀之，無論聲請人如何繜節開支，業
    已入不敷出，顯無能力負擔債務之清償，堪認聲請人確有不
    能清償債務之情事，而有藉助清算制度調整其與債權人間之
    權利義務關係而重建其經濟生活之必要，自應許其得藉由清
    算程序清理債務。復查無聲請人有消債條例第6條第3項、第
    8條或第82條第2項所定駁回清算聲請之事由存在，則債務人
    聲請清算，於法有據，應予准許。
　⑷然而，聲請人名下財產僅有前開存款及保單價值準備金共計
    僅約2,872元，至前開機車出廠使用至今已逾20年，超過其
    固定資產使用年限甚久，所餘殘值甚微，且變賣換價不易；
    衡以其所積欠債務額高達1,288,212元之規模，足認聲請人
    之財產亦不敷清償清算程序之費用，而無進行清算程序之實
    益，爰依消債條例第85條第1項規定，應同時終止清算程序
    。
四、至法院終止清算程序後，聲請人之債務並非當然免除，仍應
    由法院斟酌消債條例有關免責之規定(例如消債條例第133條
    、第134條、第135條等相關規定)後，以裁定決定是否免責
    ，故法院終止清算程序後，聲請人雖有免責之機會，惟其財
    產不敷清償清算程序之費用如係因消債條例所定不可免責之
    事由所致，法院即非當然為免責之裁定，聲請人就其所負債
    務仍應負清償之責，附此敘明。
五、爰裁定如主文。
中　　華　　民　　國　　111 　年　　5 　　月　　30　　日
                    民事第一庭法　官　葛耀陽
上為正本係照原本作成。
本件開始清算程序之裁定不得抗告，如不服同時終止清算程序之
裁定，應於裁定送達後10日內，以書狀向本院提出抗告，並繳納
抗告費新臺幣1,000元。
中　　華　　民　　國　　111 　年　　6 　　月　　1 　　日
                              書記官　黃婉淑